臺灣臺中地方法院民事判決
111年度訴字第263號
原      告  桞正信  

訴訟代理人  蕭文濱律師                      
            陳淑貞  
被      告  蔣瓊嬌  

            林明輝即林善生    

共      同
訴訟代理人  蕭隆泉律師                      
上列當事人間請求返還借款事件，本院於中華民國111年4月26
日言詞辯論終結，判決如下：
    主  文
被告林明輝即林善生應給付原告新臺幣188萬元，及自民國97年3
月14日起至清償日止，按週年利率百分16計算之利息。
原告其餘之訴駁回。
訴訟費用由原告負擔百分之四八，餘由原告負擔。
本判決第一項，於原告以新臺幣63萬元供擔保後，得假執行。但
被告林明輝即林善生如以新臺幣188萬元預供擔保，得免為假執
行。
原告其餘假執行聲請駁回。
    事實及理由
一、原告主張：
　(一)被告為夫妻，被告林明輝即林善生(下稱被告林明輝)於民
      國(下同)96年9月16日邀同被告蔣瓊嬌為連帶債務人向原
      告借款新臺幣（下同）400萬元，雙方約定借款期間為96
      年10月17日起至97年3月13日止，利息按民間借貸利率一
      角(即每百萬元每日利息1000元，每月30日，利息為3萬元
      )計算，第一期利息12萬元於原告交付借款時先行預扣，
      第二期以後則由被告按月清償原告，且被告須交付被告蔣
      瓊嬌開立發票日為97年3月13日，面額400萬元並經被告林
      明輝背書之支票(下稱系爭支票)及被告共同簽發票面金額
      400萬元之本票(下稱系爭本票)予原告供擔保還款，於達
      成借款合意後，原告預扣利息後，分別於96年9月17日無
      摺存入194萬元，96年9月26日無摺存入97萬元、96年10月
      15日無摺存入48萬5000元，96年10月17日無摺存入48萬50
      00元至被告蔣瓊嬌合作金庫銀行帳戶，被告亦於96年10月
      17日交付上開系爭支票及本票予原告收執。嗣兩造於96年
      11月間協商降息，改按民間借貸利率7分(即每百萬元每日
      利息700元，每月30日，利息2萬1000元)計算，被告並以
      現金8萬4000元交付第二期利息，又分別於96年12月17日
      及97年1月15日以被告蔣瓊嬌上開帳戶語音轉帳8萬4000元
      至原告合作金庫行帳戶支付第三、四期利息，而第五、六
      期利息則以現金支付原告。詎清償期屆至，原告提示前開
      擔保之系爭支票，尚因存款不足而遭退票，是被告之系爭
      借款債務迄未清償。
　(二)兩造間雖約定借款金額為400萬元，利息為民間借貸利率7
      分即年利率為25.55%，惟原告僅交付借款本金388萬元，
      且因民法205條規定，就超過年息16％之約定無效，爰依民
      法第478條、第229條第1項、第233條第1項規定，請求被
      告連帶給付原告388萬元，及按年息16％計算之遲延利息。
　(三)並聲明：1.被告應連帶給付原告388萬元，及自97年3月14
      日起至清償日止，按週年利率百分之16計算之利息。
　　　2.原告願供擔保，請准宣告假執行。
二、被告抗辯：
  (一)被告對原告所提出系爭支票及本票、存款憑條之形式上
　　  真正及原告前述無摺存入共388萬元至被告蔣瓊嬌合作金
      庫銀行帳戶均不爭執。惟被告否認有向原告借款，原告應
      先就兩造間有消費借貸意思表示合致負舉證之責任。
  (二)借貸契約係存在於原告與訴外人陳裕龍之間，而非原告與
　　  被告林明輝間：
    ⒈本件係訴外人陳裕龍向原告借款，被告林明輝只是介紹人
      ，原告為賺取高額利息(3萬/月)遂同意借款予訴外人陳裕
      龍4次，分別為(1)96年9月17日借款200萬元，借款期間為
      1個月，預扣利息6萬元，實際交付194萬元，(2)96年9月2
      6日借款100萬元，借款期間為1個月，預扣利息3萬元，實
      際交付97萬元，(3)96年10月15日借款50萬元，借款期間
      為1個月，預扣利息1萬5000元，實際交付48萬5000元，(4
      )96年10月17日借款50萬元，借款期間為1個月，交付48萬
      5000元。因原告為避免涉嫌重利罪刑責，遂要求被告林明
      輝提供匯款帳戶，將上開借款由原告存至被告林明輝所提
      供被告蔣瓊嬌之帳戶，再由被告林明輝轉交系爭借款予訴
      外人陳裕龍。
　  2.被告林明輝於原告將前揭借款無摺轉存被告蔣瓊嬌之合作
      金庫帳戶後，被告林明輝隨於(1)96年9月17日語音轉出19
      2萬元(按陳裕龍積欠林明輝債務，故扣除2萬元)，(2)96
      年9月26日語音轉出98萬元(按陳裕龍向林明輝借1萬元，
      故多轉1萬元)，(3)96年10月15日語音轉出48萬5000元，(
      4)96年10月17日語音轉出43萬5000元(按陳裕龍積欠林明
      輝債務，故扣除5萬元)交予訴外人陳裕龍，故兩造間實
      無借貸關係存在，被告亦未因此取得原告起訴所稱之388
      萬元。
　　3.原告復要求實際借款人陳裕龍，應按一個月借款期間交付
      還款支票，觀之原告合作金庫存摺影本，可知96年10月17
      日分別有本埠代收「0000000」70萬元、本埠代收「00000
      00」60萬元、本埠代收「0000000」70萬元，合計200萬元
      ，此乃訴外人陳裕龍交付予原告之還款支票，用以清償96
      年9月17日200萬元借款，是系爭借款之借貸法律關係存在
      於原告與訴外人陳裕龍間，與被告無涉。且被告林明輝並
      未邀同被告蔣瓊嬌為連帶債務人，被告蔣瓊嬌對於系爭借
      款及相關進出款事宜，並不知情，亦未就系爭借款明示同
      意擔任連帶債務人，更無法律規定連帶債務之成立，是被
      告蔣瓊嬌不應與被告林明輝即負連帶責任。
　　4.嗣因訴外人陳裕龍交付用以清償96年9月26日、96年10月1
　　  5日，96年10月17日借款之還款支票跳票未能兌現，原告
      藉黑道逼迫被告開立並背書系爭支票及共同簽發系爭本票
      。
　　5.另原告前開所稱被告分於96年12月17日及97年1月15日語
      音轉入之各8萬4000元，係兩造協商降息為利率7分後之第
　　  三、第四期利息，惟被告否認有要求原告降息，此款項乃
　　  係訴外人陳裕龍請被告林明輝即林善生轉交之還款，並非
　　  原告主張之第三、第四期利息。
　　6.退萬步言，縱認被告林明輝即林善生有向原告借款(此為
　　  假設語氣，被告否認有向原告借款)，由於原告實際僅交
　　  付388萬元借款，且陳裕龍已於96年10月17日返還200萬
　　  元，故應返還之本金應為188萬元。原告雖主張前開返還
      之200萬元係為償還96年10月18日之另筆借款200萬元，然
      查前開支票提兌日期為96年10月17日，被告不可能先去抵
      銷96年10月18日之借款，不可能先還錢再借錢，原告之主
      張有悖常理。
　(三)並聲明：1.原告之訴駁回。2.如受不利益判決，被告願供
      擔保請准宣告免為假執行。
三、本件經依民事訴訟法第270條之1第1項第3款規定，整理並協
    議兩造不爭執事項暨簡化爭點為：
  (一)兩造不爭執事項：
    1.被告對於原告所提出之被告身份證、系爭支票及本票、合
      作金庫存款憑條及原告合作金庫存摺之影本形式上真正，
      不爭執。
    2.原告分別於96年9月17日無摺存入194萬元，96年9月26日
      無摺存入97萬元、96年10月15日無摺存入48萬5000元，96
      年10月17日無摺存入48萬5000元至被告蔣瓊嬌合作金庫銀
      行帳戶。
　　3.被告蔣瓊嬌開立發票日為97年3月13日，面額400萬元並
　　  經被告林明輝即林善生背書之支票予原告。
　　4.被告共同簽發票面金額400萬元之本票予原告。
　　5.被告林明輝分於96年12月17日及97年1月15日語音轉入之
      各8萬4000元予原告。
　　6.被告林明輝分別於96年9月17日語音轉出192萬元，96年9
      月26日語音轉出98萬元，96年10月15日語音轉出48萬5000
      元，96年10月17日語音轉出43萬5000元予訴外人陳裕龍。
  (二)兩造爭執事項：
    1.原告與被告間林明輝即林善生有無金錢消費借貸關係存
　　　在？原告得否請求被告林明輝返還系爭借款？
　　2.被告蔣瓊嬌就上開債務是否應負連帶清償之責？
四、本院之判斷：
  (一)系爭借款之借款人為被告林明輝，被告蔣瓊嬌非系爭借款
      之連帶保證人。
　　1.原告主張兩造間存有消費借貸關係，並據其提出系爭支票
      、系爭本票及原告無摺存入合作金庫存款憑條4紙影本為
      證(見本院卷第13至19頁)，被告對於前開交付系爭支票、
      系爭本票及原告有無摺存入系爭借款予被告蔣瓊嬌帳戶乙
      節，固均不爭執，惟否認兩造間有消費借貸關係，並以前
      揭情詞置辯。是本件爭點為：原告與被告林明輝間有無金
      錢消費借貸關係存在？
 　 2.按當事人主張有利於己之事實者，就其事實有舉證之責任
      。民事訴訟法第277 條定有明文。次按稱消費借貸者，於
      當事人間必本於借貸之意思合致，而有移轉金錢或其他代
      替物之所有權於他方之行為，始得當之，民法第474 條第
      1 項定有明文。是當事人主張與他方有消費借貸關係存在
      者，自應就該借貸意思互相表示合致及借款業已交付之事
      實，均負舉證之責，倘就上開要件事實未能舉證者，自不
      能認為有該借貸關係存在。是以，本件原告主張被告林明
      輝即林善生於00年0月00日間邀同被告蔣瓊嬌為連帶債務
      人陸續向原告借款合計388萬元之事實，既為被告所否認
      ，依舉證責任分配之原則，自應由原告就主張兩造間有借
      貸之意思合致及已交付系爭借款予被告暨被告蔣瓊嬌為連
      帶保證人之事實，負舉證之責。
    3.原告固提出合作金庫存款憑條（見本院卷第17頁至21頁）
　　　主張其有借款予被告之事實等語。查被告林明輝對上開合
      作支庫存款憑條用途係借款之用，固不爭執，僅抗辯借款
      人為陳裕龍非被告等語，堪認原告於96年9月17日無摺存
      入194萬元、96年9月26無摺存入97萬元、96年10月15日無
      摺存入48萬5000元、96年10月17日無摺存48萬5000元至被
      告蔣瓊嬌之合作金庫帳戶係作為借款之用，是原告主張其
      前後4次交付388萬元等情為可採。
    4.被告雖辯稱，上開借款之借款人為訴外人陳裕龍，並以其
      收受原告匯款後，(1)96年9月17日語音轉出192萬元(按陳
      裕龍積欠林明輝債務，故扣除2萬元)，(2)96年9月26日語
      音轉出98萬元(按陳裕龍向林明輝借1萬元，故多轉1萬元)
      ，(3)96年10月15日語音轉出48萬5000元，(4)96年10月17
      日語音轉出43萬5000元(按陳裕龍積欠林明輝債務，故扣
      除5萬元)交予訴外人陳裕龍等語。惟查，被告林明輝既自
      承其居間介紹陳裕龍向原告借款，其報酬為每百萬元為1
      萬元(本院卷第146頁)，且其持陳裕龍支票背書向原告借
      款，須負票據上擔保支付之責，則其於轉交陳裕龍借款時
      ，衡情會先扣除自己報酬為常態，惟本件被告林明輝於(1
      )96年9月17日收受原告所匯194萬元後，先扣除其報酬2萬
      元而轉匯餘額予陳裕龍192萬元，加計其所辯陳裕龍欠款2
      萬元，轉匯金額應為190萬元，而非其提出之192萬元，始
      為正當；(2)96年9月26日收受原告所匯97萬元時 應扣除
      報酬1萬元，縱加計扣除陳裕龍另行新借款1萬元，轉匯陳
      裕龍款項應為97萬元，而非其提出之98萬元，始為正當；
      (3)96年10月15日收受原告之48萬5000元，扣除報酬5000
      元後，轉匯陳裕龍款項應為48萬元，而非其所稱48萬5000
      元；(4)96年10月17日收受原告匯款48萬5000元，扣除報
      酬5000元，加扣陳裕龍先前積欠5萬元後，轉匯陳裕龍款
      項應為43萬元，而非其所稱43萬5000元，始為正當。
　　5.被告另舉證人陳裕龍證言認借款人為陳裕龍等情。惟查：
      證人陳裕龍到庭證稱：「（法官問：認識桞正信之目的為
      何？）因為之前借貸的關係，那是透過林善生去借的，林
      善生去借的時候，然後將錢轉給我，後來民國96、97年跳
      票之後，我才有跟桞正信接洽」、「（法官問：跟桞正信
      借錢不是要開支票，支票是否可以提出？)銀行已經跳票
      。之前都有兌現，就是這400萬元沒有兌現，我透過林善
      生向桞正信調錢除了這400萬元外，還有1000多萬元，利
      率跟上開所述相同。我是96年透過林善生向桞正信借錢。
      」、「(法官問：提示原證2、原證3、原證4，有無看過這
      400萬元的本票、400萬元的支票、匯款單？上面的簽名有
      無你認識的？)都沒有看過。後來出事情的時候，桞正信
      來找我。至於錢為何會匯入蔣瓊嬌戶頭我不知道。」、「
      (被告訴訟代理人  問：後來出事情的時候，桞正信找你
      的情況為何？)桞正信要我處理這個債務，要我處理多少
      金額債務，我忘記了。」、「(原告訴訟代理人：透過林
      善生向金主借款，除了桞正信外，還有哪個金主，姓名？
      有幾位？金額多少？)金主方面林善生說他親戚也有，實
      際是誰我不知道，總金額約1000多萬，我會知道金主桞正
      信，是因為桞正信夫妻有到台南找我。跳票前我沒有與桞
      正信見過。」「(原告訴訟代理人：為何你要借錢，林善
      生要在你的票上背書？)因為金主不認識我，所以要林善
      生背書。若我跟桞正信借錢，因為桞正信不認識我，所以
      要林善生背書」等語(見本院卷第78至82頁)。惟證人陳裕
      龍既證稱林明輝金主有很多人，實際是誰不知道，事後始
      見到原告，則原告將系爭款項匯入林明輝指定帳戶時，僅
      知悉借款人為被告林明輝，是系爭借款交付時，原告並無
      借款人係訴外人陳裕龍之認知，加以原證3、4之票據、存
      款憑條，證人陳裕龍亦未見過，則尚難逕以證人陳裕龍上
      開證詞為借款人係陳裕龍之認定。雖被告另辯稱借款支票
      均為陳裕龍之支票，認借款人為陳裕龍等語。惟查，借款
      人持本人支票或他人客票融通借款，持客票時貸與人要求
      持票借款者背書，事所常見，亦為市場商業習慣，尚難逕
      以被告持陳裕龍支票、被告林明輝背書借款乙節，逕認借
      款人為陳裕龍。此外，被告未能舉證其有向原告表明係陳
      裕龍委任借款人，所為借款人為陳裕龍抗辯，難認有據。
　　5.原告另提出系爭支票及本票為證（見本院卷第13至15頁）
      ，主張被告已依票據法第144條準用第96條規定，被告蔣
      瓊嬌簽發系爭支票，由被告林明輝背書後，交付原告收執
      ，用以擔保就系爭借款負連帶之責；並依票據法第5條第2
      項規定共同簽發系爭本票交付原告，以連帶擔保系爭借款
      債務之清償，足見被告蔣瓊嬌已明示就系爭借款負同一債
      務，而對原告各負全部給付責任之意思，自應對原告負連
      帶清償責任等語，亦為被告所否認，並以前詞置辯。惟按
      數人負同一債務，明示對於債權人各負全部給付之責任者
      ，為連帶債務。無前項之明示時，連帶債務之成立，以法
      律有規定者為限，民法第272條定有明文，是以連帶債務
      ，必當事人間有明示或法律有規定，始能成立(最高法院8
      6年度台上字第386號判決意旨參照）。本件依被告蔣瓊嬌
      簽發之系爭支票及本票均無記載被告蔣瓊嬌就系爭借款為
      連帶保證之意旨。是依上開系爭支票及本票，顯無法證明
      被告蔣瓊嬌有同意為被告林明輝之債務擔任連帶債務人之
      意思，及原告與被告蔣瓊嬌連帶債務契約達成意思表示合
      致之事實。依上開票據法第144條準用第96條或同法第5條
      第2項規定，僅能主張被告就系爭支票、本票負票據法連
      帶責任，是原告主張被告蔣瓊嬌應就系爭借款債務負連帶
      清償責任，洵非有據。
  (二)系爭借款未償餘額為188萬元，原證2、3票據係供清償系
      爭借款未償餘額188萬元，加計96年10月18日借款195萬80
      00元(200萬元預扣期前利息4萬2000元餘額)之用。
　　1.原告起訴狀中稱：「被告林善生邀同其配偶蔣瓊嬌為連帶
      保證人於96年9月16日向原告借款共400萬元」等語（見本
      院卷第1、3頁）；嗣於111年2月8日審理時，陳稱「原告
      訴代理人：此388萬元(按：此係扣除預扣利息12萬元)，
      是沒有任何票據，我直接借給被告蔣瓊嬌，但是後來她又
      拿上開三張票（指本院卷第23頁、163頁之96年10月17日
      本埠代收之3張票據）來換錢，我又將200萬元轉給陳裕龍
      (應為蔣瓊嬌，見本院卷第159頁)…」(見本院卷第42頁)，
      然原告111年3月8日之民事準備狀一、(二)1.主張「本件
      原告交付被告之借款，除起訴狀所載之388萬以外，尚有
      其他筆借款資金往來，例如原告為交付被告借款200萬元
      ，而於96年10月18日匯款蔣瓊嬌合庫帳戶195萬8000元(預
      扣利息4萬2000元)，此有被證1第2頁編號108被告蔣瓊嬌
      存摺於96年10月18日由原告存入195萬8000元之記載可稽
      ，認上開3張本埠代收之票據，係供作為96年10月18日之
      另筆貸款預為清償之用等語。查本件系爭借款人為被告林
      明輝，已如前述，則系爭借款尚未清償之下，原告豈有可
      能另借款200萬元予被告林明輝，是上開3張本埠代收票據
      應係清償系爭借款之用，被告辯稱係清償其中96年10月17
      日借款200萬元之用，核其日期係在每月支付利息之日，
      是上開3張本埠代收票據係供清償系爭借款中96年10月17
      日之借款200萬元，應屬可採。
　　2.原告固另主張，上開3張本埠代收支票係供支付翌日即96
      年10月18日另筆借款200萬元之用等語。查上開3張本埠代
      收支票，如已於96年10月17日兌現，表示借款人有此資力
      ，何需向原告借款，況開立融通借款清償用之支票，不論
      係本人支票或客票，一般發票日均係該借款約定清償之日
      ，而非借款日或借款之前日期，原告主張係供翌日借款20
      0萬元之清償，與市場融通借款開立支票清償習慣不符，
      尚難憑採。
　　3.原告於準備狀另主張，被告林明輝於96年10月18日再向其
       借款200萬元(扣除期前利息4萬2000元，實際匯款195萬8
      000元)，約定清償日為97年3月13日，是被告林明輝仍應
      清償原告389萬8000元等語(本院卷第109頁)。查本件系爭
      借款迄96年10月17日止尚有未償餘額188萬元，已認定如
      前，則被告林明輝於96年10月17日復向原告借款200萬元
      ，如原告主張約定清償日為97年3月13日，則被告開立發
      票日96年10月17日系爭本票400萬元(未扣除預扣利息)、
      清償日為97年3月13日之系爭支票，應屬合理。原告雖主
      張，系爭2、3之票據係供系爭借款擔保清償之用等語。惟
      查，原告之妻即訴訟代理人於111年2月8日審理時，陳稱
      「原告訴代理人：此388萬元(系爭借款)，是沒有任何票
      據，我直接借給被告蔣瓊嬌」等語(本院卷第42頁)，是原
      告起訴狀稱被告借款時持系爭支票、本票借款，核屬無據
      。又系爭本票發票日為96年10月17日，在原告告主張系爭
      借款4次匯款日期3次匯款日期即96年9月17日、同月26日
      、10月15日之後，與一般擔保清償借款本票發票日為借款
      日習慣不符，衡情應係被告林明輝於96年10月17日清償上
      開96年9月17日借款後，復向原告借款200萬元，事後加總
      系爭借款未償餘額200萬元(未扣除預扣利息12萬元)及新
      借款200萬元合計400萬元，原告為求保障，要求被告開立
      發票日為96年10月17日之系爭本票及清償日為97年3月13
      日系爭支票，亦堪認定。
 (三)此外，原告就其對被告林明輝借款超過188萬元以上，未能
      舉證證明，是原告請求被告林明輝給付超過188萬元以上
      部分之借款，應無可採。又系爭借款之利息，原告主張原
      為月息1角，後降為7分(換算年息為百分之25.2)，清償日
      為97年3月13日，為被告所不爭執，是原告請求自97年3月
      14日起至清償日止按修正後民法第205條最高利息年息百
      分之16請求，核屬有據。
(四)綜上所述，原告依消費借貸法律關係請求被告給付188萬元
    ，及自97年3月14日起至清償日止，按年息百分之16計算之
    利息，為有理由，逾此部分請求，為無理由，應予駁回。又
    原告勝訴部分，兩造分別陳明供擔保為假執行及免為假執行
    ，核無不合，爰分別酌定適當之金額，諭知如主文第3項所
    示，至原告敗訴部分，其假執行之聲請失所附麗，應併予駁
    回。
五、本件事證已臻明確，兩造其餘攻擊防禦方法及舉證，經本院
    審酌後認與本件判決結果均不生任何影響，爰不逐一論列。
六、訴訟費用負擔及假執行之依據：民事訴訟法第79條、第390
    條第2項、第392條。
中　　華　　民　　國　　111 　年　　5 　　月　　10　　日
                  民事第六庭    法  官  陳學德
正本係照原本作成。
如對本判決上訴，須於判決送達後20日內向本院提出上訴狀。如
委任律師提起上訴者，應一併繳納上訴審裁判費。
中　　華　　民　　國　　111 　年　　5 　　月　　10　　日
                                書記官  巫偉凱